最高法院刑事判決　　　　　　九十四年度台上字第一二三四號
　　上　訴　人　甲○○
　　　　　　　　　　　　110.
　　　　　　　　　　　　送達代.
　　　　　　　　　　　　縣大寮.
上列上訴人因違反毒品危害防制條例案件，不服台灣高等法院高
雄分院中華民國九十一年五月二十一日第二審判決（九十年度上
訴字第一一七四號，起訴案號：台灣高雄地方法院檢察署八十八
年度偵緝字第五○六號），提起上訴，本院判決如下：
    主  文
原判決撤銷，發回台灣高等法院高雄分院。
    理  由
本件原判決認定上訴人甲○○於民國八十七年十二月間某日，向
某不詳姓名之人取得第二級毒品安非他命二大包及八小包後，即
基於販賣營利之意圖而持有之，並置於高雄縣大寮鄉○○路○段
一六○之一號（廠房）內。嗣經警方於八十八年一月二十六日下
午在上址查獲，並扣得安非他命二大包及八小包（驗後毛重六五
．九○公克）、安非他命殘渣袋十一個、小空夾鏈袋一百二十個
、大空夾鏈袋十個及電子秤一個等情。因而撤銷第一審諭知上訴
人無罪之判決，改判論處上訴人意圖販賣而持有第二級毒品（累
犯）罪刑，固非無見。
惟查：(一)、按被告於警詢中之自白，除有急迫情況且經記明筆錄
者外，其未經全程連續錄音者，固與刑事訴訟法第一百條之二準
用同法第一百條之一第一項之規定有違。但依同法第一百五十八
條之四之規定，上開違背法定程序所取得之證據，其有無證據能
力，仍須審酌人權保障及公共利益之均衡維護，依比例原則具體
認定之，並非當然不具有證據能力。查本件上訴人於警詢時自白
有與其同居女友柯美英（下或稱柯女）共同販入安非他命，並將
之販賣予不特定人之犯行不諱（見警卷第二頁反面至第三頁）。
原判決雖以警方於製作上訴人警詢自白筆錄時，並無任何急迫之
情況，卻未依規定錄音，而認該警詢筆錄無證據能力（見原判決
第十四頁第二行至第十六行）。然並未進一步說明其是否已依刑
事訴訟法第一百五十八條之四之規定，就人權保障及公共利益之
均衡維護精神，依比例原則加以審酌暨其審酌之具體情形如何，
遽謂上述警詢自白筆錄無證據能力，自有判決理由不備之違法。
(二)、原判決認定本件扣案之安非他命二大包及八小包，均係上訴
人於八十七年十二月間向某不詳姓名之人所取得，惟並未進一步
認定其究係無償取得（如贈與或借貸等），或係有償取得（如買
賣或互易等），復未說明其憑以認定上開安非他命均係上訴人於
前揭時間向某不詳姓名之人所取得之證據及認定之理由，尚嫌理
由不備。又原判決以警方在上訴人所居住之高雄縣大寮鄉○○路
○段一六○之一號（廠房）內查獲前揭安非他命等物，因認該等
安非他命均係上訴人所單獨持有。然卷查上訴人於偵查及原審均
供稱：伊與柯女均同居於上址，警方查獲上述毒品時，柯女亦在
場等語（見偵緝字第五○六號偵查卷第二十六頁反面、原審卷第
三十四頁、第五十九頁）。而柯女於第一審亦陳稱：警方至上址
查獲毒品時，伊亦在現場同被查獲，嗣由警方駕車載其前往屏東
縣萬巒鄉找尋（購買）槍枝等語（見第一審卷(一)第三十九頁至第
四十頁、第一二八頁）。證人楊忠山於第一審亦證稱：警方查獲
地點係上訴人與柯女同居之處，八十七年一月二十六日有看到上
訴人與柯女為警查獲等語（見第一審卷(一)第一二八頁反面、第一
二九頁反面）。且警方所製作之扣押物品清單上亦記載其提出人
為「甲○○、柯美英」二人，有該清單影本存卷可稽（見偵字第
三二七號偵查影印卷第十一頁）。而柯女自承染有毒癮，且於警
方查獲本案之翌（二十七）日凌晨一時許，又因持有海洛因二包
及安非他命五包等物而被警方查獲，有警方刑事案件移送書、警
詢筆錄及查獲毒品照片影本等附卷可稽（見原審卷第一一四頁至
第一一九頁反面）。且柯女該部分持有毒品犯行，亦經法院判處
罪刑確定，亦有該案件第一、二審判決影本附卷可按（見原審卷
第一三三頁、第一三七頁）。則警方在上訴人與柯女同居處所查
獲之安非他命及夾鏈袋、電子秤等物，究竟係上訴人所有？或柯
女所有？抑或係其二人所共同持有？即非全無疑竇，自有進一步
探究明白之必要。原審對此項疑點並未詳加調查釐清明白，僅以
警方係在上址查獲前揭毒品，遽認該等毒品全係上訴人單獨所有
，對於柯女是否涉及本案，以及其是否為本案之共同正犯？全未
加以調查及說明，自有調查未盡及理由不備之違法。(三)、查本件
起訴意旨指上訴人於八十七年十二月間，在上址多次販賣安非他
命予不特定人吸用，認上訴人係涉犯毒品危害防制條例第四條第
二項之販賣第二級毒品罪嫌。而卷查警方除在上訴人與柯女同居
處查獲上述大量安非他命及夾鏈袋、電子秤等物之外，證人陳麗
雪於法務部調查局台南市調查站（下稱台南市調查站）調查時亦
證稱：伊曾向柯女購買過三、四次毒品，柯女與其男友甲○○（
即上訴人）皆有在販毒等語（見外放證物袋內陳麗雪台南市調查
站詢問筆錄）。雖證人陳麗雪於台南市調查站調查時，並未就其
如何知悉上訴人販賣安非他命暨其販賣之細節詳加陳述明白，但
原審基於發現真實及公平正義之維護，似非不得依職權傳訊該證
人到庭就上訴人販賣毒品之情形詳加詰問，以究明實情。乃原審
並未傳喚證人陳麗雪到庭調查，僅以陳麗雪於台南調查站調查時
並未具體陳述其如何知悉上訴人販毒情形，遽認不能證明上訴人
有販賣安非他命之犯行，自有未盡調查證據職責之可議。(四)、按
採為判決基礎之證據資料，必須經過調查程序，以顯出於審判庭
者，始與直接審理主義相符，否則其所踐行之訴訟程序，即有違
背法令。原判決採用扣案之安非他命二大包及八小包、安非他命
殘渣袋十一個、小空夾鏈袋一百二十個、大空夾鏈袋十個及電子
秤一個，作為本案之重要證據，並於主文內諭知將上述物品沒收
。但其於審判期日並未依刑事訴訟法第一百六十四條之規定，將
上述證物逐一提示予上訴人及其辯護人，使其辨認。僅於審判筆
錄內籠統記載：「對扣案贓物有何意見？（提示並令辨認）」等
語（見原審卷第二六七頁）；揆之上開說明，其對於訴訟程序之
踐行，尚難謂適法。上訴意旨雖未指摘及此，然以上均係本院得
依職權調查之事項，應認原判決有撤銷發回之原因。又台灣高雄
地方法院函送本院法務部調查局南部地區機動工作組函所附之證
人郭順智詢問筆錄一份及柯美英之筆記簿一本，是否與本案有關
？案經發回，宜併注意審酌。
據上論結，應依刑事訴訟法第三百九十七條、第四百零一條，判
決如主文。
中　　華　　民　　國　九十四　年　　三　　月　 十七 　日
                      最高法院刑事第五庭
                          審判長法官  吳  雄  銘
                                法官  池  啟  明
                                法官  郭  毓  洲
                                法官  吳  三  龍
                                法官  吳  信  銘
      本件正本證明與原本無異
                                      書  記  官
中　　華　　民　　國　九十四　年　　三　　月　二十一　日
                                                      Ｋ
